【裁判字號】    99,訴,206
【裁判日期】    990930
【裁判案由】    清償借款
【裁判全文】
臺灣板橋地方法院民事判決               99年度訴字第206號
原      告  丁○○
訴訟代理人  王珽顥律師
被      告  乙○○
訴訟代理人  張智超律師
複代理人    賴錫卿律師
上列當事人間請求清償借款事件，於中華民國99年9月16日言詞
辯論終結，本院判決如下：
    主          文
被告應給付原告新臺幣壹佰肆拾貳萬捌仟零肆拾貳元，及自中華
民國九十八年十月九日起至清償日止按週年利率百分之五計算之
利息。
原告其餘之訴駁回。
訴訟費用由被告負擔五分之三，餘由原告負擔。
本判決第一項於原告以新臺幣伍拾萬元為被告預供擔保後，得為
假執行；被告於執行標的物拍定、變賣、或物之交付、或假執行
執行程序終結前，以新臺幣壹佰肆拾貳萬捌仟零肆拾貳元為原告
預供擔保，或將請求之標的物提存後，得免為假執行。
原告其餘假執行之聲請駁回。
    事 實 及 理 由
壹、程序部分：按訴狀送達後，原告不得將原訴變更或追加他訴
    ，但有請求之基礎事實同一之情形者，不在此限，民事訴訟
    法第255條第1項第2款定有明文。本件原告前聲請對被告核
    發支付命令時原請求被告應給付其新臺幣（下同）75萬元及
    其利息（僅本件被告乙○○對本院98年度司促字第42206號
    支付命令聲明異議，視為原告對被告乙○○部分已起訴，債
    務人甲○○部分未異議），嗣於訴訟繫屬中，聲明變更如下
    述，核其所為訴之變更，合於前揭法條規定，應予准許，合
    先敘明。
貳、當事人之主張：
一、原告方面：
    聲明：被告應給付原告2,178,042元，及自起訴狀繕本送達
    翌日起至清償日止，按年息5%計算之利息。並陳明原告願供
    擔保以代釋明，請准宣告假執行。
    其陳述及所提出之證據如下：
（一）按訴狀送達後，原告不得將原訴變更或追加他訴，但有請
      求之基礎事實同一，或不甚礙被告之防禦及訴訟之終結之
      情形者，不在此限，民事訴訟法第255條第1項第2款、第7
      款分別定有明文。今原告聲請核發支付命令經被告提出異
      議，原告嗣於訴訟繫屬中於民國99年3月10日具狀聲明追
      加起訴後，訴之聲明已如前開所載，又原告所為訴之追加
      係基於同一基礎事實，且於本案起訴之初即行提出，應不
      礙及被告之防禦及訴訟程序之進行、終結，是此項訴之追
      加，應合於前揭法條規定，合先敘明。
（二）原告丁○○為被告乙○○之兄嫂，兩造具有親戚之誼，且
      兩造家人共同居住於原告所有、坐落於台北縣新店市○○
      路○段106號房屋之上下層樓，平日即有往來，又被告因經
      商所需，長久以來均有向原告、原告之配偶（即被告之兄
      長）借用現金之事實，又因兩造住所相鄰，故被告向原告
      借貸金錢之模式，多由原告向往來銀行領取現金後於原告
      或被告住所處交付，而交付方式有時由被告親自向原告領
      取，有時則由被告指示其妻甲○○代被告向原告領取。
（三）本件請求清償借款之消費借貸關係，無論金錢交付方式為
      何，訴外人甲○○均係立於傳達意思機關（即使者）之地
      位，代為傳達被告向原告借款之意思表示、代為執行向原
      告領取借款之事實行為等，故訴外人甲○○僅屬代被告向
      原告借款之工具，該消費借貸之法律關係實際上仍存在於
      原告與被告之間，被告不得僅空言「不知道有借款」云云
      ，即可企圖脫免清償借款之責。
（四）借款25萬元之支票部分：93年8月間，被告向原告表示欲
      商借25萬元以供周轉使用，並表示將開立支票1紙供作擔
      保，原告雖手頭不甚寬裕，倉促間難以籌措大筆資金，惟
      因被告再三央求，原告顧及親屬之誼，方自其慣常使用之
      數帳戶中提領餘額，並向友人商借現金，勉力湊齊上開金
      額借予被告使用。原告籌得25萬元後，被告即開立支票號
      碼QJ0000000、發票日93年12月2日、面額25萬元之支票1
      紙（證物一），指示其妻甲○○至原告住處收取該筆現金
      並交付支票，並約明應於支票開票日前返還借款，豈知被
      告於借用該筆金額後，始終未返還該筆借款，原告多次要
      求被告返還借款，被告卻多次以「現在沒錢」、「再延幾
      天」、「不是我（被告）借的」等各種藉口拒絕還款。
（五）借款50萬元之支票部分：另被告於93年8月底，再次向原
      告表示欲另行借用50萬元以周轉資金，原告雖憂被告借貸
      次數繁多且尚未還款，但因被告屢屢表示有錢一定歸還，
      且向原告動以親戚情分，原告一時心軟，復於93年8月31
      日自原告之郵局帳戶內提領50萬元（證物二），再由被告
      指示其妻甲○○，持被告開立之50萬元支票1紙，向原告
      借用相同金額之現金。上開支票到期後，原告將之提示並
      或付款，然因被告表示其仍有周轉資金之需求，故於原告
      提示該張支票並獲得兌現之同一日，被告復再行開立相同
      面額之另一紙支票，持之向原告再行借貸50萬元。惟該紙
      支票到期前，被告即以手頭資金窘迫為由，另持支票號碼
      QJ0000000、發票日94年7月23日之支票1紙（證物三），
      向原告請求更換票據，原告因所持支票曾獲兌現，一時不
      疑有他，便允諾被告更換票據，豈料被告自此之後，即多
      次以自身經濟狀況不佳，一再拒絕返還上開借款。
（六）借用不動產向銀行抵押貸款部分：被告於86年3月間欲向
      銀行申請貸款，便請求原告以原告所有、坐落於台北縣新
      店市○○里○○鄰○○路170號4樓房屋，向台北國際商業銀
      行抵押借款200萬元，被告並開立借據1紙（證物四）予原
      告以為憑據。被告於貸得上述款項後，因新光人壽保險股
      份有限公司推出更為優惠之貸款利率，被告即請求原告向
      新光人壽辦理轉貸，原告便於92年3月19日轉而向新光人
      壽申請貸款，並清償台北國際商業銀行全部借款1,477,92
      2元。惟原告向新光人壽轉貸後，被告並未遵期繳納應繳
      金額，原告為避免自己所有、為被告提供擔保之房屋遭新
      光人壽聲請查封拍賣，便於96年8月9日以自身積蓄，清償
      向新光人壽之借款1,528,042元（證物五）。
（七）本件消費借貸關係存在於原告與被告間：被告雖辯稱開立
      支票以擔保借款部分，均係其前妻甲○○個人所為，被告
      毫不知悉云云。惟被告向原告借貸時，曾開立1紙支票號
      碼不詳、金額50萬元之支票予原告，並經原告提示兌現，
      如被告對借貸情形一無所悉，豈可能開立支票予原告，亦
      不可能坐視該支票兌現給付而無任何表示，更不可能再行
      開立支票並要求更換票據，在在均足見被告稱其「不知悉
      」、「證人甲○○盜開支票」云云，均為推諉卸責之詞，
      無足可採。況若如被告所言，原告所持有之支票均為前妻
      甲○○擅自開立，被告並不知情云云，今原告已對被告起
      訴請求清償借款，被告早已得查知相關環節，然被告對其
      所陳稱「遭前妻甲○○盜蓋印章開立支票」云云，不僅未
      曾對前妻甲○○之作為提起任何民事起訴、刑事告訴動作
      ，亦未曾對相關資金及票據流通情形為處理，放任蓋有被
      告名義之票據流通使用，卻安然高坐而僅以「被盜蓋」等
      三字搪塞，顯與事理常情有違。再者，原告於98年9月以
      同一案件分別向被告乙○○、被告前妻甲○○聲請核發支
      付命令（證物八）後，渠等即於該時間點完成離婚登記，
      試圖將債務徹底切割，而被告前妻甲○○對高達300萬元
      之支付命令未提出任何異議任由其確定，被告乙○○卻對
      其75萬元部分聲明異議，嗣後渠等更於本案審理中口徑一
      致，異口同聲表示「全部債務都是甲○○借的」，企圖使
      被告前妻甲○○空負大筆債務卻無財產可供原告執行，亦
      企圖使被告乙○○坐擁大筆借款而使原告難以追償，上開
      時間點之湊巧、被告與其前妻甲○○說詞之一致，實難令
      人採信被告對此間情節全然不知。
（八）原告確有代為清償抵押貸款1,528,042元：原告代被告償
      還新光人壽保險公司1,528,042元乙節，業已提出放款本
      息對帳單（證物五）、客戶往來明細表（證物六）及原告
      存摺記錄（證物七）等以為佐證，況證人丙○○於99年6
      月1日到庭證稱「我們幫被告清償剩餘借款（指抵押貸款
      部分）」，故原告表示確有代被告清償抵押貸款等情，應
      可認為真實。又原告對被告曾給付10萬元支票1紙以清償
      部分借款並獲兌現等情並不否認，故原告就清償抵押貸款
      部分請求被告返還1,428,042元部分，核屬有據。被告雖
      以計算式表示其已償還之金額云云，然其所陳實有違誤。
      蓋原告向銀行申請抵押借款後，原告所償還之金額因需加
      計利息，還款總額必然較貸款金額為高，被告始終以貸款
      本金進行計算，其計算基礎顯有錯誤，故其所陳不足為採
      。再者，原告所陳清償貸款部分，純係以新光人壽之對帳
      單等書面資料為請求，至於原告向新光人壽轉貸並清償台
      北商銀後，所餘現金522,078元部分【2,000,000（新光人
      壽轉貸）-1,477,922（清償台北商銀）＝522,078】，原
      告於本案訴訟中均尚未請求被告返還，是被告所辯與本案
      訴訟標的並無關連性，應不予審酌。證人丙○○於99年6
      月1日到庭證稱「（被告問：你是否知道被告有無拿支票
      給你太太要清償借款？）應該沒有，因為後來很少回去」
      、「（被告問：…有沒有聽到，原告跟被告說有收到被告
      交付45萬元的現金？）當時不歡而散，後來也沒有討論這
      件事情，我沒有聽到原告這樣說過」，足見被告辯稱其已
      將抵押貸款全數清償云云，均為臨訟編纂之詞，況被告未
      曾提出任何足茲證明其有清償借款之證據，益見其所言不
      實。
（九）綜上所述，原告爰依消費借貸法律關係，請求被告清償如
      訴之聲明所載內容，自屬合法有據。
（十）證據：提出國民身分證、本票、支票、抵押同意書、借據
      、提款單、存證信函、新光人壽對帳單暨繳息通知單及交
      易資料、存摺、臺灣板橋地方法院98年度司促字第42206
      號支付命令等影本為證據，並聲請向永豐商業銀行調取交
      易資料。
二、被告方面：
    聲明：請求駁回原告之訴；並陳明如受不利之判決，願供擔
    保請求免為假執行。
    其陳述及所提出之證據如下：
（一）關於原告所述被告向其分別借款25萬元及50萬元，並分別
      開立支票指示訴外人甲○○交付原告供上揭借款之擔保部
      分：被告未曾於93年8月向原告借款25萬元，亦未曾開立
      票號QJ0000000，發票日93年12月2日，金額25萬元該紙支
      票指示訴外人甲○○交付予原告，實則該筆款項被告與原
      告間從未接觸，也未曾開口向原告調度資金，原告與訴外
      人甲○○聯繫借款事宜，並交付現金25萬予甲○○，借貸
      關係應存於甲○○與原告之間，實與被告無涉；至於上揭
      支票也非被告開立，應係訴外人甲○○藉由管理被告公司
      財務藉機盜蓋，此從原告99年1月11日調解筆錄供述「我
      當初是交付現金交給對造的前妻，然後其當場開立票據給
      我。我有找過對造前妻還錢，但是都找不到人」即可明知
      。尤其，被告對訴外人甲○○與原告間借貸關係如何約定
      全然不知，其二人為免被告發覺訴外人甲○○盜開支票一
      事，顯有私下協議，否則原告怎會於未取回借款之情況下
      ，於93年12月2日上揭支票已得提示之日竟不提示上開支
      票？此外，關於原告指稱被告向其借款50萬元部份並於準
      備狀中詳述借款之過程，同前所述，亦均由訴外人甲○○
      與原告接觸，被告均不知悉。詳言之，該筆50萬款之借貸
      關係亦係存於訴外人甲○○與原告之間，而票號QJ000000
      0，發票日94年7月23日，金額50萬該紙支票，亦與前述答
      辯相同，並非被告開立，且原告為何未將此支票於94年7
      月23日提示兌現之疑點，亦未見原告說明。上開答辯理由
      與事實衡屬相符一致，此從證人甲○○99.6.1於鈞院作證
      之證詞即可明知。證人甲○○於鈞院證稱：「（問：是否
      跟兩造借過錢？）證人吳：有跟原告借錢，跟被告是因為
      在被告不知情的情形下動用過他的錢與支票。」、「（問
      ：借錢目的？）證人吳：為了自己資金問題所以才會借錢
      。」、「（問：跟原告借錢經過？）證人吳：因為我自己
      資金有缺口，但是我沒有工作，又要週轉，所以跟原告說
      是被告要用錢，跟原告借的。我有時候是口頭跟原告借款
      ，但是有時候是以被告名義的票據跟原告借款。我都是有
      還有借。」、「（問：在九十三年及九十四年間是否經手
      被告於台北國際商業銀行的票據及發票章？）證人吳：有
      的，被告的經濟來源包含現金支票都是我在處理。」、「
      （問：原證一及原證三的支票是否你所簽發的？）證人吳
      ：是我開的，是我開出去跟原告轉借的。」、「（問：是
      否有跟被告說明你開出原證一及原證三的支票？）證人吳
      ：被告不知情。」、「（問：有關於第二張五十萬元的支
      票的借款過程？）證人吳：我到原告上班的地方拿伍拾萬
      的支票給原告，原告再從附近的郵局轉帳。」足見原證一
      、原證三支票均係證人於被告不知情之狀況下私自盜蓋簽
      發進而分持上開票據自行向原告借貸總額75萬款項，借貸
      關係並非存於原、被告間。
（二）原證四關於被告86年3月28日書立借據以原告位於「台北
      縣新店市○○里○○○鄰○○路170號4樓」房屋向銀行借貸
      200萬部分：
  １、原證四關於被告86年3月28日書立借據以原告位於「台北
      縣新店市○○里○○○鄰○○路170號4樓」房屋向銀行借貸
      200萬以15年期償還部分，被告均委由訴外人即被告之前
      妻甲○○以現金存入台北國際商業銀行還款專戶清償，約
      自97年間被告發覺前妻甲○○管理被告公司財務似有涉嫌
      不法情事，始自行管理所有財務，並陸續按月交付5萬、
      10萬不等之現金及支票予原告及原告之夫丙○○，原告竟
      昧於收款之事實，追加起訴被告應清償1,428,042元，實
      令被告心寒。
  ２、就原告追加被告應清償1,428,042元部分說明如下：原告
      於民事準備暨追加起訴狀第6頁指稱其於92年3月19日向新
      光人壽股份有限公司轉貸200萬部分清償台北國際商業銀
      行剩餘1,477,922元借款一節，被告全然不知有轉貸之事
      ，而原告向新光人壽轉貸200萬代償台北國際商業銀行剩
      餘1,477,922元後剩餘522,078元並非交予被告，是否為原
      告自行收執或係貸予訴外人甲○○，被告無從知悉，故原
      告不得將上述522,078元亦列為被告之借款。再依原告所
      陳，自92年3月19日轉貸日至96年8月9日止，尚欠新光人
      壽公司1,528,042元，故期間被告應已償還471,958元（2,
      000,000元-1,528,042元），則被告自86年3月28起至96年
      8月9日止清償台北國際商業銀行與新光人壽公司部分應已
      償還994,036元【522,078元（計算式2,000,000元-1,477,
      922元）+471,958元（計算式2,000,000元-1,528,042元）
      】，尚餘1,005,964元。
  ３、原證四關於被告86年3月28日書立借據以原告位於「台北
      縣新店市○○里○○○鄰○○路170號4樓」房屋向銀行借貸
      200萬部分，被告不否認有此借貸關係，惟被告均係委請
      訴外人即被告之前妻甲○○以現金存入台北國際商業銀行
      還款專戶清償，然有關甲○○與原告私下協議向新光人壽
      公司轉貸200萬部分並不知情，而原告向新光人壽轉貸200
      萬代償台北國際商業銀行剩餘1,477,922元後餘522,078元
      款項並非交予被告，而係另行貸予甲○○個人，故原告不
      得將上述522,078元亦列為被告之借款。此從證人甲○○
      於鈞院證稱：「（問：原告是否有將新店市的房子抵押借
      款二百萬元？證人吳：有的。原告第一次是跟台北國際商
      業銀行借款的，原告在台北國際商業銀行有開戶，我再每
      月匯入該帳戶。這部分的還款被告全權委託我處理。」、
      「（問：是否在92年3月19日的時候跟原告一起轉貸200萬
      元，來清償台北國際商業銀行的欠款？）證人吳：有的，
      轉貸這件事情我沒有跟被告說。」、「（問：轉貸200萬
      元清償台北國際商業銀行的欠款後還有差額55萬元，這部
      分是由何人拿走？）證人吳：我拿走的。」、「（問：你
      為何拿走55萬元？）證人吳：我當初還是有資金的問題，
      我有跟原告聊一下，原告就說如果你需要，他可以借我55
      萬元」、「（問：拿了55萬元的資金後，是否有跟被告說
      明？）證人吳：沒有。」云云，足證原告向新光人壽轉貸
      200萬代償台北國際商業銀行1,477,922元後剩餘522,078
      元之款項，係原告另行貸予證人甲○○而與被告無涉，故
      原告不得向被告請求此部分款項。
  ４、上揭剩餘1,005,964元部分，被告早已於接管財務後分別
      開立支票（詳被證一）及陸續親手交付5萬、10萬不等之
      現金、支票予原告及原告之夫丙○○，理應全數清償孰是
      ，否則原告為何未於97、98年向被告催討？證人丙○○雖
      僅稱「共拿到15萬的支票。壹張5萬元、壹張10萬元。」
      ，惟證人為原告之夫，其利益共通，今原告與被告兩人涉
      訟爭執財物事宜，證人當會偏袒原告，進而眛於事實不敢
      供出收受之全部款項，反觀被告與證人及原告間屬兄嫂關
      係，如以現金還款而無書立收據亦屬人之常情，今原告與
      證人丙○○卻僅承認被告只有交付其15萬元以資還款，實
      令被告心寒。且原告確實於調解庭外向被告坦承有收過45
      萬款項，否則原告為何不敢於書狀中明確否認此事？退萬
      步言，縱依被告所提證據不足認定被告已全數清償款項，
      惟依上揭說明及證人相關陳述，亦僅剩餘855,964元（計
      算式：1,005,964-150,000），絕非原告所陳被告尚欠1,4
      28,042元。
（三）證據：提出支票影本為證據，並聲請訊問證人甲○○、丙○○、丁○○，及向永豐商業銀行調取交易資料。
參、得心證之理由：
一、原告主張被告於86年3月28日起至98年9月26日間，陸續由原
    告向銀行領取現金後於原告或被告住所處交付原告或交付由
    被告之妻甲○○代收等情，為被告所否認，並抗辯稱其並未
    向原告借貸，係其前妻甲○○向原告借貸等語。按「當事人
    主張有利於己之事實者，就其事實有舉證之責任，但法律別
    有規定或依其情形顯失公平者，不在此限。」，民事訴訟法
    第277條定有明文；又按「民事訴訟如係由原告主張權利者
    ，應先由原告負舉證之責，若原告先不能舉證，以證實自己
    主張之事實為真實，則被告就其抗辯事實即令不能舉證，或
    其所舉證據尚有疵累，亦應駁回原告之請求。」，亦有最高
    法院17年上第917號判例可參。則原告主張依金錢之消費借
    貸關係，請求被告應返還借貸之金錢，自應就雙方間金錢之
    消費借貸關係存在，且原告已經交付借貸之金錢，且其清償
    期業已屆至等有利於己之事實，負舉證之責。
二、原告又主張被告於93年8月間向原告借款25萬元，並交付面
    額25萬元之支票1紙與原告作為擔保，原告並已將25萬元交
    付被告之妻甲○○；被告另又於93年8月底，再次向原告借
    用50萬元，經原告於93年8月31日自郵局提款50萬元交付被
    告之妻甲○○，被告亦簽發面額50萬元之支票1紙交付原告
    ，該紙支票到期後，原告將之提示並獲兌現，但被告復於同
    日再向原告借款50萬元，並另簽發面額50萬元之支票交付原
    告，迄今均尚未清償等語。但為被告所否認，並抗辯稱前揭
    支票乃其前妻甲○○在其不知情之下，以被告之名義向原告
    借款等語。經查，原告主張上開事實，固提出票載發票人均
    為被告乙○○，付款人均為臺北國際商業銀行光復分行，票
    載發日為93年12月2日、票面金額25萬元、票據號碼為QJ000
    0000號，及票載發日為94年7月23日、票面金額50萬元、票
    據號碼為QJ0000000號之支票影本各1紙為證據（見本院卷第
    30、32頁），然因支票僅為支付工具，交付支票之原因多端
    ，並不能僅依發票人為被告，即認定被告與原告間有金錢之
    消費借貸關係存在之事實。惟依被告之前妻即證人甲○○到
    庭所陳：「有跟原告借錢，跟被告是因為在被告不知情的情
    形下動用過他的錢與支票。」、「因為我自己資金有缺口，
    但是我沒有工作，又要週轉，所以跟原告說是被告要用錢，
    跟原告借的。我有時候是口頭跟原告借款，但是有時候是以
    被告名義的票據跟原告借款。我都是有還有借。」、「原先
    原告有用房子跟台北商銀貸款，後來還了三分之一後，有利
    息問題，才會轉貸新光人壽。」、「（被告訴訟代理人問：
    在93年及94年間是否經手被告於台北國際商業銀行的票據及
    發票章？）有的，被告的經濟來源包含現金支票都是我在處
    理。」、「（被告訴訟代理人問：原證一及原證三的支票是
    否你所簽發的？）是我開的，是我開出去跟原告轉借的。」
    、「（被告訴訟代理人問：是否有跟被告說明你開出原證一
    及原證三的支票？）被告不知情。」、「（被告訴訟代理人
    問：有關於第二張五十萬元的支票的借款過程？）我到原告
    上班的地方拿伍拾萬的支票給原告，原告再從附近的郵局轉
    帳。」、「（被告訴訟代理人問：你借50萬的借款與這張支
    票開立的時間是否相同？）是同一天。」、「（被告訴訟代
    理人問：原告是否有將新店市的房子抵押借款200萬元？）
    有的。原告第一次是跟台北國際商業銀行借款的，原告在台
    北國際商業銀行有開戶，我再每月匯入該帳戶。這部分的還
    款被告全權委託我處理。」、「（被告訴訟代理人問：是否
    在92年3月19日的時候跟原告一起轉貸200萬元，來清償台北
    國際商業銀行的欠款？）有的，轉貸這件事情我沒有跟被告
    說。」、「（被告訴訟代理人問：轉貸200萬元清償台北國
    際商業銀行的欠款後還有差額55萬元，這部分是由何人拿走
    ？）我拿走的。」、「（被告訴訟代理人問：你為何拿走55
    萬元？）我當初還是有資金的問題，我有跟原告聊一下，原
    告就說如果你需要，他可以借我55萬元，但是原告當時是認
    為應該是被告生意資金的問題，而不是我的資金問題。」、
    「（被告訴訟代理人問：拿了55萬元的資金後，是否有跟被
    告說明？）沒有。」、「（被告訴訟代理人問：向新光轉貸
    借款，是否有按期償還？）有的，前面部分有按期還款。我
    都是到新光去直接存入原告帳戶。」、「（被告訴訟代理人
    問：（提示原證七）為何在96年8月9日原告有還150萬的貸
    款？）我不清楚。後來我沒有能力還款，可能是因為這樣原
    告才會先還款。之前清償借款都是由被告拿錢給我去清償。
    後來被告發現所有事情，所以才會停下來，才會沒有辦法還
    款。」、「（被告訴訟代理人問：原證一及原證三為何沒有
    兌現？）我有跟原告說先不要提示，再以借款方式借我。」
    、「（原告訴訟代理人問：離婚之前所有財務是由你處理？
    被告的借款及開票的事情是否都委由你處理？）是的，都是
    我在處理。」、「（原告訴訟代理人問：借款情形？是否拿
    原證一及原證三的支票去借款？）我先打電話給原告，再開
    票給原告，原證一及原證三的支票都是我開的，印章都是我
    蓋的。」、「（原告訴訟代理人問：被告以往跟原告借錢是
    否也都是由你處理？）跟原告借款的情形被告一直都不清楚
    ，被告只知道第一筆的房屋貸款。證物一及證物三的支票原
    告都不清楚。」、「（原告訴訟代理人問：拿房子抵押貳佰
    萬的部分，被告是否清楚？）第一筆跟台北國際商業銀行貸
    款的部分被告是清楚的，但是轉貸部分他不知道。」、「（
    原告訴訟代理人問：原告是認為被告要借錢，所以才會交付
    50萬元？）是的。」等語（見本院99年6月1日言詞辯論筆錄
    ，卷第60頁以下），據實際收受前揭2筆借款金錢之證人甲○○所陳，乃證人甲○○因自己之需要而以被告之名義向原
    告借款，是以尚不能遽以票載發票人為被告之支票，即認為
    係由被告向原告借貸金錢之依據；再者，另依證人即原告之
    夫丙○○到庭陳稱：「我跟他有200萬貸款，及100萬元貸款
    債權債務。100萬元的借款是被告透過證人吳跟我借的，200
    萬的借款是被告與證人吳一起來跟我借的，100萬元的借款
    沒有還，200萬的借款陸陸續續有還款，但是沒有完全清償
    ，200萬元是跟我太太借的。100萬元的借款是我經手的，這
    筆借款是我匯給被告的。100萬元的借款被告有還15萬元，
    被告是開票給我的。100萬元借款未清償的部分為85萬元，
    200萬元的部分被告在90幾年的時候就沒有還了，但是剩下
    多少我不清楚，因為這是用我太太的房子去幫被告貸款的。
    後來是把房子賣掉後去清償銀行的貸款。」、「（被告訴訟
    代理人問：（提示原證四的借據）這個借據下方所述的100
    萬字樣，借款是否就是這筆？）證人吳跟我說被告要借這筆
    100萬元，就是原證四借據下方的字樣。」、「（被告訴訟
    代理人問：借這筆100萬元的時候，是否只有證人吳跟你借
    ？被告是否有在場？）是證人吳跟我說要借的。」、「（被
    告訴訟代理人問：事後是否有跟被告確認是被告本人要借這
    筆100萬元？）沒有。因為被告比較愛面子。」、「（被告
    訴訟代理人問：原告新店市房子轉貸到新光時，清償這筆貸
    款是否都由證人吳直接匯入原告在新光帳戶？）我不清楚。
    」、「（被告訴訟代理人問：在96年及97年間被告是否有陸
    陸續續給付5萬或是10萬的現金？）有，共拿到15萬的支票
    。壹張5萬元、壹張10萬元。」、「（被告訴訟代理人問：
    交付支票時候有無說明要清償何筆借款？）沒有。但是我想
    他有欠我100萬的借款。」、「（被告訴訟代理人問：你是
    否知道被告有無拿支票給你太太要清償借款？）應該沒有，
    因為後來很少回去。」、「（被告訴訟代理人問：99年1月
    11日在板橋簡易庭調解時，調解出來後，有沒有聽到，原告
    跟被告說有收到被告交付45 萬元的現金？）當時不歡而散
    ，後來也沒有討論這件事情，我沒有聽到原告這樣說過。」
    、「（原告訴訟代理人問：200萬元的借款是不是後來被告
    沒有把錢還完？）是的。」、「（原告訴訟代理人問：提示
    原證七。這部分的金額是何人支出？」是我支出的，就是我
    們幫被告清償剩餘款項。」等語（見本院99年6月1日言詞辯
    論筆錄，卷第62頁反面以下），則依原告之夫丙○○到庭所
    陳述之情節，亦僅能證明受領原告借出之金錢者為被告之前
    妻即證人甲○○，而亦未能證明向原告借款之人確為被告，
    則原告對於上開主張之有利於己之事實，自難認為已為充足
    之舉證，而難以認為其此部分主張為真實。至於被告之前妻
    於被告不知情之下，擅自使用被告名義及其支票等，是否涉
    及偽造有價證券等犯罪嫌疑，另應由利害關係人向檢察官提
    出告訴或告發，由檢察官查明，附此敘明。從而，原告既不
    能就上開其所主張之被告前曾分別向其借款25萬元及50萬元
    之事實舉證證明，則其主張依據消費借貸關係，請求被告應
    返還此部分借款25萬元及50萬元，即屬無理由。
三、原告另主張被告於86年3月間，請求原告以原告所有之坐落
    台北縣新店市○○里○○鄰○○路170號4樓房屋，向台北國際
    商業銀行抵押借款200萬元，被告並開立借據1紙交與原告，
    嗣因新光人壽保險公司之貸款利率較為優惠，又應被告之請
    求辦理轉貸，並清償原來向台北國際商業銀行之借款1,477,
    922元，但因被告並未遵期向新光人壽保險公司繳納本息，
    原告為避免供擔保之房屋遭新光人壽保險公司聲請查封拍賣
    ，乃於96年8月9日先清償向新光人壽之借款1,528,042元等
    情；被告雖不否認有此筆借款存在，惟仍否認原告主張之金
    額。經查，原告主張被告曾於86年3月間以原告所有之房屋
    為擔保向訴外人臺北國際商業銀行（即現在改名後之永豐商
    業銀行）借款，嗣轉向訴外人新光人壽保險公司借貸，並清
    償前向訴外人臺北國際商業銀行所借貸之款項，嗣原告已經
    將向訴外人新光人壽保險公司借貸之款項清償完畢等情，並
    提出被告所書借據影本1件為證據，被告對於前揭借據之真
    正並不爭執，而依該借據所載內容：「本人乙○○謹於民國
    86年3月28日以『丁○○』二嫂位於『台北縣新店市○○里○○○鄰○○路170號四Ｆ』房屋向銀行借貸200萬元以15年期償
    還若無照期償還，願以本人位於『台北縣新店市○○里○鄰
    ○○路○段106號3Ｆ』做為抵押」等語；又依永豐商業銀行
    光復分行99年06月09日永豐銀光復分行(099)字第00005號函
    所附交易資料（見本院卷第68至121頁）所示，以原告名義
    並提供個人不動產為擔保借款，乃於86年3月28日撥貸200萬
    元，分期攤還至92年3月19日將剩餘所欠本金及利息合計1,4
    74,684元全部清償；又據原告所提出之新光人壽保險股份有
    限公司客戶往來交易明細表影本所載（見本院卷第52至53頁
    ），原告係於92年3月18日向訴外人新光人壽保險公司借貸
    200萬元，其中1,474,684元乃用以償還前向訴外人台北國際
    商業銀行所借貸之剩餘本息，另撥款525,316元與原告，至
    96年8月9日以1,528,042元一次將剩餘所欠本金及利息償還
    完畢（內含剩餘本金1,524,971元、利息2,924元），應認為
    可採。至於被告抗辯其就此部分應僅尚欠1,005,964元等語
    ，乃將其應償還之利息列為其所清償之本金計算，洵無可採
    。至於原告向訴外人新光人壽保險公司借貸20 0萬元後，扣
    除償還向訴外人台北國際商業銀行所借貸之剩餘本息1,474,
    684元後，尚餘525,316元現金部分，因證人甲○○自承該筆
    款項由其取走週轉，原告復無其他證據證明該525,316元款
    項係由被告所借用，自不能向被告請求返還。再查，被告抗
    辯其後曾陸續清償部分款項交與原告之夫丙○○一節，證人
    丙○○到庭故不否認有收受被告所交付之合計15萬元之款項
    ，然被告並未言明係用以清償其對於原告所積欠之債務，且
    參諸被告抗辯雙方之夫妻財務均各自獨立等情形觀之，其交
    付與原告之夫丙○○之款項，自不能認為其交付丙○○之金
    錢即為用以清償被告對於原告所負債務，則被告主張其已經
    清償借款一節，自無可採。然原告並不爭執其已收受被告用
    以清償部分借款之10萬元支票1紙，故原告此部分得向被告
    請求清償之金額即應為1,428,042元。
四、綜上所述，原告主張依據金錢之消費借貸之法律關係，請求
    被告清償借款，於1,428,042元及自原支付命令聲請狀繕本
    送達被告翌日即98年10月9日起至清償日止按法定利率年息
    5%計算之遲延利息之範圍內為有理由，應予准許；至於原告
    之請求超過該數額部分則為無理由，應予駁回。
肆、假執行之宣告：兩造均陳明願預供擔保聲請宣告假執行或免
    為假執行，就原告勝訴部分，經核均無不合，爰分別酌定相
    當之擔保金額就原告勝訴部分俱准許之；至於原告其餘假執
    行之聲請，因該部分訴之駁回而失所附麗，應併予駁回。
伍、本件事證已臻明確，兩造其餘主張及攻擊防禦方法與證據，
    經本院斟酌後，與本件判決結果已不生影響，故不一一論列
    ，附此敘明。
陸、結論：原告之訴為一部有理由，一部無理由，依民事訴訟法
    第78條、第79條、第390條第2項、第392條第2項，判決如主
    文。
中    華    民    國    99    年    9     月    30    日
            民事第一庭  法  官  許瑞東
以上正本證明與原本無異
如對本判決上訴，須於判決送達後20日內向本院提出上訴狀；如
委任律師提起上訴者，應一併繳納上訴審裁判費。
中    華    民    國    99    年    9     月    30    日
                        書記官  賴玉芬

司法院資訊處製作；財團法人民間司法改革基金會備份。
